【裁判字號】    97,訴,4439
【裁判日期】    980109
【裁判案由】    債務人異議之訴
【裁判全文】
臺灣臺北地方法院民事判決              97年度訴字第4439號
原      告  忠義開發工程股份有限公司
法定代理人  丙○○○
訴訟代理人  陳佑仲律師
被      告  甲○○
訴訟代理人  林宇文律師
複代理人    張漢榮律師
上列當事人間債務人異議之訴事件，本院於九十七年十二月十八
日言詞辯論終結，判決如下：
    主  文
原告之訴駁回。
訴訟費用由原告負擔。
    事實及理由
一、原告起訴主張：
  (一)被告以其持有原告簽發、發票日分別為民國95年6月19日、9
    5年6月19日、95年8月16日，面額依序為新台幣（下同）110
    萬、598,000元、167萬元，到期日依序為95年9月30日、95
    年10月15日、95年8月16日，票號依序為TS66960、TS66962
    、TH0000000之本票3張（下統稱系爭本票，如須分別指明時
    ，依序稱系爭本票一、系爭本票二及系爭本票三），以其向
    原告提示請求付款未獲兌現為由，向台灣士林地方法院聲請
    本票裁定准予強制執行獲准，並向本院聲請對原告之財產為
    強制執行，現經本院以96年度執字第47164號給付票款強制
    執行程序進行中。惟兩造並無債權債務關係存在。
  (二)票據乃文義證券，不允許債務人以其他立證方法變更或補充
    其文義。系爭本票三上，未載明受款人為何人，故就文義觀
    之，自應以發票人與執票人，即原告與被告，為直接前後手
    關係。參酌最高法院96年台簡上字第23號民事判決意旨，如
    發票人提出其基礎原因關係不存在之對人抗辯，執票人自應
    就該基礎原因關係存在之積極事實，負舉證責任。
  (三)丁○○係代原告公司處理收付款項者，其與原告間不可能存
    有借貸關係，是系爭本票三之直接前後手為原告與被告。依
    丁○○之證述、及其庭呈之明細表，有匯錢予原告者係「葉
    介洋」、「台鑫國際公司」，而非被告，且最後總結部分也
    是寫給「劉小姐」，仍非被告，更證原告與被告間應無借貸
    事實。被告未能提出其他證據得證明與原告確有借貸關係及
    借款交付之事實，克證兩造間就系爭本票確無原因關係。縱
    被告所辯為真，被告確有出借他人款項，向其借貸者亦係「
    台鑫國際股份有限公司、鐘豐凱」而已，並非丁○○，則被
    告自丁○○受讓系爭本票一、二，自非合法，且顯係基於無
    對價而來，依票據法第14條第2項自不得對原告主張票據權
    利。且被告提出皆與其無關之匯款單據，並稱其借予丁○○
    高達1553萬元，現丁○○仍積欠被告900餘萬元。被告未曾
    向丁○○催討，丁○○卻將原告簽發之系爭本票一、二轉讓
    與無關之第三人即被告，並由被告持以向原告索討，更證兩
    造間無債權債務關係存在。再者，原告亦早已於系爭本票到
    期日後之95年10月26日、95年11月20日、95年12月14日三次
    各匯款200萬元、130萬元、465,000元予被告，共計3,765
    ,000 元，以為清償兩造間之借款。
  (四)比較系爭本票到期日及原證一3筆匯款日期，匯款日均一致
    距本票到期日約2個月左右，有一定的規律性，更證該三筆
    匯款係為規律按期清償之還款。故被告票據上之權利早已因
    清償而消滅，不得再執以請求。爰依據強制執行法第14 條
    第2項之規定，提起本件債務人異議之訴。
  (五)聲明：1.台灣台北地方法院96年度執字第47164號給付票款
    強制執行程序，應予撤銷。2.確認被告持有之系爭本票3張
    ，對原告之票據權利不存在。3.被告應返還上開3張本票予
    原告。
二、被告則以：
  (一)系爭本票均係由丁○○轉讓予被告，其中系爭本票一、二尚
    經丁○○背書後轉讓予被告，依票據法第13條本文之規定，
    除非具有票據法第13、14條之情形，否則發票人應依票據文
    義對執票人負擔票據責任，今原告既不否認系爭本票之真正
    ，自應對系爭本票負與匯票承兌人相同之責任。
  (二)由證人丁○○於鈞院97年8月26日審理時證詞，可知系爭本
    票是原告公司曹先生因公司周轉有問題，才向證人借款，證
    人告知原告要用這票去借錢，系爭本票是原告開給證人去調
    現金用的，系爭本票一、二由證人拿空白的給原告簽，系爭
    本票三是原告蓋好印後再給證人的，因是向被告借款，但後
    來因無法還款，所以將系爭本票轉給被告，可知系爭本票確
    實係由原告交付予丁○○，再由丁○○交付予被告，丁○○
    並提出明細表乙紙逐筆解釋，可知被告之所以會持有系爭本
    票，確實係原告向丁○○借款，丁○○轉而向被告借款而交
    付，原告辯稱不知被告為何取得系爭本票，並否認票據關係
    之存在，實非可採。系爭本票確實為原告所簽發，兩造間具
    有票據債務關係，原告自應依票據法第121條負發票人之責
    任，是以，原告主張撤銷強制執行程序、本票債權不存在及
    返還本票，均無理由。
  (三)原告所提出丁○○之匯款單，並非透過丁○○返還系爭本票
    金額予被告，而是丁○○本身返還予被告之其他借款，與本
    件系爭本票無關。而丁○○證稱領取該三筆款項乃係伊以原
    告公司名義承作台北市政府水利處北投小油坑大屯橋新建工
    程所領取之工程款，並非原告返還予被告之款項，此業有證
    人於97年11月18日庭訊時所提出之估驗計價單等為據外，參
    酌以下三點，更可知原告辯稱給付予丁○○之款項係要返還
    被告者，係屬虛偽。原告主張依被告提出之附件一，期間有
    金錢往來關係者，均係劉國士、盧文義、台鑫國際股份有限
    公司、鐘豐凱等人，均與被告、丁○○、原告無關，故實兩
    造間並無原因關係存在；另主張縱使被告確有出借他人款項
    ，向其借貸者亦係台鑫國際股份有限公司、鐘豐凱而已，並
    非丁○○，則被告自丁○○受讓系爭本票一、二係無對價而
    來。但此實係原告臨訟編捏推卸之詞，按劉國士、盧文義匯
    款予台鑫公司、鐘豐凱之款項乃係來自於被告台中商業銀行
    帳戶提領之款項，故被告指示劉國士、盧文義二人匯款，劉
    國士、盧文義二人僅係使者之地位，並未因此而與受款人產
    生債權債務之關係；同樣丁○○亦自承係由台鑫公司、鐘豐
    凱二人受領被告之匯款，故台鑫公司、鐘豐凱僅有單純受交
    付之行為，並無成立借貸之意思，債權債務關係仍係存在於
    被告與丁○○之間，原告以此狡辯，自不足採。至於被告會
    持有原告系爭本票，乃係原告透過丁○○向被告借款，而多
    年以來原告從不爭執票據之真正，自應依系爭本票負給付票
    款之責任。
  (四)丁○○三次匯款，無一次與本票金額相符，若稱多匯者為遲
    延利息，似乎亦不正確，因第一次多付33萬、第二次多付20
    萬，若以該二紙本票金額計算年利率6％，則第一次逾期還
    款之利息不過1萬6700元，第二次1萬1000元，何以二次原告
    多付50餘萬元，在第三次則為何反而比本票金額更少，所以
    從匯款金額加以分析，即知並非返還系爭三紙本票，兩者並
    不相干。故聲明：原告之訴駁回。
三、兩造不爭執之事項：
  (一)被告以其持有之系爭本票，向台灣士林地方法院聲請本票裁
    定准予強制執行獲准，並向本院聲請對原告之財產為強制執
    行，現經本院院以96年度執字第47164號給付票款強制執行
    程序進行中。
  (二)系爭本票均為原告簽發，其中系爭本票一、二背面經訴外人
    丁○○背書，系爭本票三則未載明受款人。
四、得心證之理由：
  (一)按「票據債務人不得以自己與發票人或執票人之前手間所存
    抗辯之事由對抗執票人。但執票人取得票據出於惡意者，不
    在此限」，票據法第13條定有明文。查被告抗辯系爭本票均
    係訴外人丁○○持向被告借款而交付，其中系爭本票一、二
    係由丁○○以背書轉讓之方式交付，系爭本票三因未記載受
    款人，由丁○○以直接交付之方式轉讓予被告等情，有系爭
    本票正反面影本（本院卷第24-26頁）在卷可稽，並經證人
    丁○○於本院97年8月26日言詞辯論時到庭結證屬實，足見
    無論是背書轉讓之系爭本票一、二或直接交付轉讓之系爭本
    票三，票據權利均係由發票人移轉到訴外人丁○○再移轉到
    被告，是兩造並非系爭本票之直接前後手，原告主張兩造為
    系爭本票三之直接前後手云云，尚有誤解。兩造既非系爭本
    票之直接前後手，則原告以原因關係不存在等抗辯事由對抗
    被告，即與票據法第13條之規定未合，要難認有理由。
  (二)次按「票據法第十四條所謂以惡意取得票據者，不得享有票
    據上之權利，係指從無權處分人之手，受讓票據，於受讓當
    時有惡意之情形而言，如從有正當處分權人之手，受讓票據
    ，係出於惡意時，亦僅生票據法第十三條但書所規定，票據
    債務人得以自己與發票人或執票人之前手間所存人的抗辯之
    事由對抗執票人而已，尚不生執票人不得享有票據上權利之
    問題」，最高法院著有67年台上字第1862號判例可資參照。
    查原告並不否認系爭本票係其簽發交付予丁○○，從未主張
    丁○○乃非法取得票據之無權處分人，是原告稱：縱被告確
    有出借他人款項，向其借貸者亦係台鑫國際股份有限公司及
    鐘豐凱，並非丁○○，則被告自丁○○受讓系爭本票，自非
    合法，且顯係基於無對價而來，依票據法第14條第2項規定
    ，自不得對原告主張票據權利云云，乃係誤解法律，要無可
    採。
  (三)原告又主張其先後於95年10月26日、95年11月20日及95年12
    月14日各匯款200萬元、130萬元及465,000元，而已對被告
    清償系爭本票之債務云云，並提出匯款申請書影本3紙及其
    設於華南商業銀行天母分行帳戶之存摺節本（本院卷第49-5
    3頁）為證，但為被告所否認，則依舉證責任分配原則，原
    告自應就其主張之清償事實負舉證之責。查上開原告提出之
    申請書及存摺影本，至多僅能證明原告有匯款予丁○○及丁
    ○○有匯款予被告之事實，惟尚不足以證明是否為清償本件
    票據債務。況證人丁○○於本院97年12月2日言詞辯論時在
    庭結證稱：我確實有於95年10月26日匯200萬元、95年11月
    20日匯130萬元及95年12月14日匯465,000元予被告，但這是
    還我向甲○○借支的工程週轉金，與系爭本票沒有關係，而
    同日原告匯款給我的原因是我向原告承包工程所領得之工程
    款等語，再參以原告主張清償之金額總計為3,765,000元，
    但系爭本票面額合計僅3,368,000元，兩者相差近40萬元乙
    節，實難認原告確已清償本件票據債務。至原告雖另聲請訊
    問證人乙○以證明清償之事實，惟衡諸乙○為原告之實際負
    責人，其就本件訴訟之利害關係即如同當事人本人，自難期
    其證言之可信性，本院核無傳訊之必要，併此敘明。
  (四)綜上所述，原告就系爭本票既應對被告負發票人之責任，且
    無清償之事實，是其起訴請求撤銷系爭本票之強制執行程序
    ，並請求確認被告對原告之票據權利不存在及返還系爭本票
    ，均無理由，應予駁回。
四、訴訟費用之負擔：民事訴訟法第78條。
中    華    民    國    98    年    1     月    9     日
                  民事第二庭    法  官  歐陽漢菁
以上正本係照原本作成
如對本判決上訴，須於判決送達後20日內向本院提出上訴狀
中    華    民    國    98    年    1     月    9     日
                                書記官  王黎輝


司法院資訊處製作；財團法人民間司法改革基金會備份。
